【裁判字號】    92,判,1132
【裁判日期】    920828
【裁判案由】    綜合所得稅
【裁判全文】
最  高  行  政  法  院  判  決                  九十二年度判字第一一三二號
    再 審原 告  甲○
    訴訟代理人  丙○○
    再 審被 告  財政部臺灣省北區國稅局
    代  表  人  乙○○
右當事人間因綜合所得稅事件，再審原告對於中華民國九十一年四月二十五日本院九
十一年度判字第六○七號判決，提起再審之訴。本院判決如左：
    主  文
再審之訴駁回。
再審訴訟費用由再審原告負擔。
    理  由
緣再審原告民國八十二年度綜合所得稅結算申報，再審被告以其係天慶育樂股份有限
公司（下稱天慶公司）之股東，該公司以八十一年度出售土地增益新臺幣（下同）二
五○、八二一、一○三元轉列資本公積，嗣八十二年五月及十一月間分別將其中一三
○、○○○、○○○元及一二○、○○○、○○○元轉增資配股予各股東，並分別於
八十二年五月十五日及八十三年三月十五日辦理減資一三○、○○○、○○○元及一
五○、○○○、○○○元，旋於八十三年九月二十七日向臺北市政府建設局註銷公司
登記，案經財政部臺灣省北區國稅局查獲，以天慶公司八十二及八十三年度減資收回
股票金額及八十三年度清算所得分配剩餘財產金額，歸戶各股東當年度之營利所得，
核定再審原告八十二年度取自天慶育樂股份有限公司營利所得二、五三五、○○○元
與薪資、利息所得合計全年度綜合所得總額為二、七○四、一四六元，已超過當年度
所定免稅額及標準扣除額之合計數，漏繳所得稅額四八九、三三二元，除核定應納稅
額四八九、三三二元，另依行為時所得稅法第一百十條第一項規定處罰鍰四八三、六
○○元（計至百元止）。再審原告不服，就天慶公司營利所得及罰鍰處分部分，循序
提起行政訴訟，經本院九十一年度判字第六○七號判決（下稱原判決）駁回，遂以原
判決有適用法規錯誤之再審事由，提起再審之訴，茲摘敘兩造訴辯意旨如次：
再審原告起訴意旨略謂：一、按股份有限公司處分固定資產（土地）之溢價收入應列
入資本公積為公司法所強制規定，而股東取得公司利用資本公積轉增資配發之記名股
票公司辦理減資以現金收回是類股票依財政部五則釋函之意旨，其適用之「期間時點
」與認定之「所得類別」有差異，影響系爭所得應否課稅及科處罰鍰至鉅，謹就該五
則函之意旨詳析如下：１系爭所得係天慶公司第一次於八十二年九月十八日減資收回
資本公積轉增資股票；第二次於八十三年三月十五日減資收回資本公積轉增資股票，
均屬於「營業存續期間內」，而非在「解散清算後」，依財政部六十九年五月八日台
財稅第三三六九四號函、八十一年五月廿九日台財稅第八一○一四○○一一號函之解
釋及「證券交易所得課徵所得稅注意事項」規定，應屬「證券交易所得」而不應認定
為「營利所得」。２財政部七十五年十二月八日台財稅第七五一八三五七號函係指公
司直接將土地交易所得以盈餘分配方式分配予股東時，始應以「分配年度」之「營利
所得」申報繳納綜合所得稅。而天慶公司之土地交易所得係依公司法規定累積轉為「
資本公積」，再撥充為資本，並無違反公司法規定將土地交易所得直接以盈餘方式分
配予股東，是以應無適用財政部上述函之情事。３天慶公司二次減資（第一次減資八
十二年九月十六日，第二次減資八十三年三月十五日）以現金收回資本公積轉增資配
發之股票均在「營業存續期間內」而非在「解散清算後」，且查天慶公司於八十三年
九月二十三日申請解散時股東原出資之資本額僅二、○○○萬元，較成立時登記之股
東原出資額五、○○○萬元少三、○○○萬元，其「資本公積轉增資之資本」已不存
在，且天慶公司之清算所得亦經財政部臺北市國稅局核定虧損一七五、○七六元。又
天慶公司解散清算後之資產總額為四、一七六、三三三．五○元，負債總額、清算費
用、清算人之報酬均為零元，依財政部六十五年一月二十七日台財稅第三○五三三號
函之計算公式計算天慶公司之「剩餘財產額」僅四、一七六、三三三．五○元，再減
解散清算時之股東之原出資二、○○○萬元，尚不足一五、八二三、六六六元，乃天
慶公司解散清算完結後向法院報備分派予股東之剩餘財產額僅四、一七六、三三三．
五○元並無有分派予股東超過股東原出資額部分，是以應無財政部六十二年三月二日
台財稅第三一六○四號函釋之適用。４天慶公司於八十三年九月二十三日申請解散時
，財政部八十四年三月二十二日台財稅第八四一六一一四號函尚未公布，依法不但不
能追溯引用，且該天慶公司解散時之資本額僅剩股東原出資額二、○○○萬元，並無
利用資本公積轉增資之資本額存在，且清算完結向法院報備分派予股東之剩餘財產額
僅四、一七六、三三三．五○元尚不足清算時之股東原出額二、○○○萬元（較原出
資額五、○○○萬元少三、○○○萬元），當無財政部上述函之適用。二、查財政部
賦稅署對公司以出售資產提撥資本公積轉增資配發股票予股東後隨即辦理減資以現金
收回該轉增資股票之課稅規定，亦曾以八十八年一月六日台稅一發第八八一八九四三
三五號函作明確之釋示：「公司出售資產提充之資本公積於八十三年辦理轉增資配發
股票予股東復於八十四年隨即辦理減資以現金收回股票之行為期間，財政部六十九年
五月八日台財稅第三三六九四號函及八十一年五月二十九日台財稅第八一○一四○○
一一號函均屬有利於納稅義務人之有效釋函，納稅人仍得據以主張援引適用，至於財
政部八十四年三月二十二日台財稅第000000000號函則係適用於公司辦理清
算時」，其意旨甚明，即凡公司於未辦理解散清算前之存續期間內，以出售資產之溢
價收入提撥資本公積轉增資配發股票予股東隨即辦理減資以現金收回該轉增資之股票
仍應適用財政部六十九年五月八日台財稅第三三六九四號函及八十一年五月二十九日
台財稅第八一○一四○○一一號函之規定以「證券交易所得」認定，而公司於「解散
辦理清算時」所分派之「剩餘財產額」內，如含有非屬股東原出資額之資本公積轉增
資之資本，始適用財政部八十四年三月二十二日台財稅第000000000號函，
以清算所得（即營利所得）課徵股東清算年度之所得稅。天慶公司二次減資以現金收
回資本公積轉增資股票均在「營業存續期間內」作為，而非在「解散清算時」，且清
算完結向法院報備分派予股東之剩餘財產僅四、一七六、三三三．五○元，尚不足清
算時之股東原出資額二、○○○萬元，當無含有資本公積轉增資之資本情事，是以應
免適用財政部八十四年三月二十二日台財稅第000000000號函以「營利所得
」據以課徵股東清算年度之所得稅。三、天慶公司以系爭出售土地溢價收入之資本公
積撥充資本，既經主管機關核准並換領公司執照及營利事業登記證，且憑政府頒發之
證照，印製配發予各股東之增資股票，其背面亦依財政部規定註記有：「一、本股票
係以資本公積增資發行，依規定免予計入當年度所得課徵所得稅。二、取得本股票之
股東於該項股票轉讓或贈與或因原取得該項股票之股東死亡，作為遺產分配時，應按
全部轉讓價格，贈與或遺產分配時之時價，作為轉讓，贈與或遺產分配年度原取得股
東之財產交易所得申報課徵所得稅。三、本股票取得日期分別為：八十二年五月十四
日（第一次增資）、八十二年十一月五日（第二次增資）。」而天慶公司分別於八十
二年九月十八日及八十三年三月十五日將上述二次增資配發之股票利用減資收回資本
公積增資股票，再審原告及天慶公司均信賴並遵照財政部六十九年五月八日台財稅第
三三六九四號函及八十一年五月廿九日台財稅第八一○一四○○一一號函釋示：股份
有限公司處分固定資產之溢價收入應列為資本公積，而公司利用資本公積轉增資配發
之記名股票，股東嗣後將此類股票或公司辦理減資以現金收回資本公積轉增資配發之
增資股票非屬盈餘分配（營利所得）應屬財產交易所得之證券交易所得，而證券交易
所得依所得稅第四條之一規定免稅，是以再審原告未申報繳納所得稅，乃理所當然之
事。然財政部竟違背誠信原則，擴充解釋該兩函之意旨並將天慶公司於「營業存續中
」減資收回資本公積轉增資股票，違法引用財政部八十四年三月廿二日台財稅第八四
一六一一四四六號函，將天慶公司之減資行為視為解散清算後之剩餘財產（營利所得
）課徵再審原告之所得稅並科處罰鍰，顯違反信賴與誠信原則。四、查依財政部八十
四年三月二十二日台財稅第000000000號函釋所引用之六十二年台財稅第三
一六○四號之意旨，係指解散之公司於清償債務後按股東股份比例分派剩餘財產時，
其超過原出資額部分，應按公司實際分派數，依所得稅法第八十八條有關公司分派股
利之扣繳規定辦理。惟查：天慶公司於八十三年九月二十三日申請解散清算時，財政
部八十四年三月二十二日台財稅第000000000號函尚未發布，依司法院釋字
第五十四號函解釋精神，不但不能追溯引用，且該天慶公司清算時之剩餘財產僅四、
一七六、三三三．五○元，尚不足清算時之股東原出額二、○○○萬元，亦無財政部
六十二年台財稅第三一六○四號函釋所稱分派剩餘財產額，超過股東原出資額部分，
而應由扣繳義務人（即天慶公司之負責人）依所得稅法第八十八條規定辦理扣繳，並
依同法第九十二條規定，將其所扣繳之稅款開具扣繳憑單發交所得人憑以申報綜合所
得稅之情事。再審原告信賴天慶公司遵照財政部規定於二次利用資本公積增資配發之
股票背面所為之註記，於取得系爭之股票時，以為免辦申報繳稅，絲毫沒有任何過失
，依司法院釋字第二七五號解釋，並無任何可予科罰之理，此亦經財政部於八十五年
十二月五日台財稅第八五一九二八○九一號函示非可歸責於納稅義務人之事由，准予
免罰在案。又再審被告亦未事先通知天慶公司將該公司利用資本公積轉增資之股票先
收回將股票背面之註記予以註銷，以免誤導再審原告認為取得該股票時免課稅，而轉
讓時以證券交易所得認定亦屬免稅，並責成天慶公司應另行印製背面未有上述文字註
記之股票且依所得稅法第八十八條規定由扣繳義務人補扣繳，填發扣繳憑單予各股東
據以申報繳納所得稅，是以再審被告亦有失職，系爭之所得類別認定問題姑且不論，
再審被告事前既未對天慶公司踐行所得稅法第一百十一條第二項規定之法定程序已屬
行政過失，依責任歸屬及分攤原則，再審原告應無過失，再審被告將其歸責於毫不知
情之再審原告而科處八十二及八十三年度之罰鍰，不但與司法院釋字第二七五號解釋
及財政部八十五年十二月五日台財稅第八五一九二八○九一號函規定有違，且參照行
政法院八十九年度判字第二四四七號及三一○七號判決意旨亦有欠妥。五、天慶公司
第一次及第二次利用資本公積轉增資分配股票予股東之日期，分別為八十二年五月十
四日與八十二年十一月五日，其分派年度均屬八十二年度亦為再審被告所不爭執之事
實，依財政部八十四年三月二十二日台財稅第000000000號函釋及行為時所
得稅法施行細則第七十條規定，天慶公司兩次增資分派予股東增資股票額，應全部於
分派年度即八十二年度由扣繳義務人（天慶公司）依法以八十二年度之盈餘分配辦理
扣繳申報，並將扣繳憑單交發股東（即再審原告）據以申報八十二年度之投資收益或
營利所得課徵八十二年度所得稅。六、天慶公司之營業項目為經營高爾夫球場，並成
立有「竹東高爾夫俱樂部」，該公司欲開發球場，雖經數度向有關主管機關申請並補
件申覆，惟均遭否准駁回，致「竹東高爾夫俱樂部」因球場開發不成，無法對外營業
，乃屬無奈之情事，並非該公司所願，再審被告以天慶公司之財務營運各方面皆不合
「繼續經營假設」情況，顯屬臆測率斷，而與事實不符。再審被告援引財政部八十四
年三月二十二日台財稅字第000000000號函釋，核課再審原告八十二及八十
三年度綜合所得稅，認事用法，均屬違誤。七、按稅捐稽徵法第一條之一規定：「財
政部依本法或稅法所發布之解釋函令，對於據以申請之案件發生效力，但有利於納稅
義務人者，對於尚未核課確定之案件適用」。惟再審被告及中正稽徵所違反上開規定
，明知天慶公司在八十二及八十三年間於「營業存續期間內」辦理增資、減資僅有財
政部六十九年五月八日台財稅第三三六九四號函及八十一年五日廿九日台財稅第八一
○一四○○一一號函可資適用，而溯及既往違法適用財政部八十四年三月廿二日台財
稅第000000000號認定為天慶公司之「解散清算後」之「清算營利所得」，
且又將第二次增資配股屬八十二年度誤以八十三年度課徵八十三年度所得稅並按漏報
科處罰鍰，亦屬有誤。八、本案監察院監察業務者前經於八十九年九月十三日以（八
九）處台業貳字第八九○七○七五三六號函請財政部查復左列兩點，請併案參酌：１
公司辦理減資以現金收回資本公積轉增資配發之增資股票，屬該項股票轉讓之性質。
又股份有限公司處分固定資產之溢價收入應列入資本公積，而公司利用資本公積轉增
資配發之記名股票，股東嗣後將此類股票轉讓時，應按全部轉讓價格作為轉讓年度之
「證券交易所得」。前經貴部六十九年五月八日台財稅第三三六九四號、八十一年五
月二十九日台財稅第八一○一四○○一一號函釋在案。本件中正稽徵所將該公司八十
二年九月減資一億三千萬部分列入股東「營利所得」歸課，與上開函釋是否有合？其
計算是否適法？２又本案天慶公司於八十三年三月清算前已辦理減資一億五千萬元，
所剩資本額為二千萬元，而原資本公積轉增資部分僅剩一百五十餘萬元，中正稽徵所
引用貴部八十四年三月二十二日台財稅第000000000號函釋計算該公司股東
葉松成八十三年度所得逾一億四千餘萬元，是否適法？九、綜上陳述，爰請判決將原
判決廢棄，並撤銷一再訴願決定及原處分等語。
再審被告答辯意旨略謂：本件系爭營利所得二、五三五、○○○元為再審原告源自天
慶公司利用出售土地增益二五○、八二一、一○三元，轉列資本公積，並於八十二年
四月十日股東常會決議資本公積轉增資一三○、○○○、○○○元（以八十二年五月
十四日為增資基準日），隨後並於八十二年四月二十一日股東臨時會決議減資一三○
、○○○、○○○元（以現金收回股票，並以八十二年五月十五日為減資基準日）；
又於八十二年十月十八日股東臨時會決議再以資本公積轉增資一二○、○○○、○○
○元（以八十二年十一月五日為增資基準日），次於八十三年二月二十二日股東臨時
會決議減資一五○、○○○、○○○元（以現金收回股票，並以八十三年三月十五日
為減資基準日），該公司隨後於八十三年九月二十七日註銷登記，原核定以該年度減
資時以現金收回股票，按增減資之差額核定再審原告營利所得二、五三五、○○○元
，依財政部八十四年三月二十二日台財稅第000000000號函釋規定，並無不
合。又本件天慶公司利用出售土地增益轉列資本公積，再以資本公積轉增資後的翌日
辦理減資，其減資時亦以等同的現金收回該次資本公積轉增資所配發股票，且於兩次
增減資之後，隨即辦理註銷登記，顯係將上開出售土地之利益分配予該公司股東，是
屬分配盈餘的性質，應為股東轉投資收益或營利所得，非屬證券交易所得。另天慶公
司係以增減資程序分派公司剩餘財產中屬土地增益部分及其他所得，並於分派完結後
註銷登記，其財務、營運各方面皆不合「繼續經營假設」情事，其目的在於辦理公司
清算，依實質課稅原則，本件非屬股票轉讓性質；又本案前經財政部八十六年九月十
三日台財稅第八六一九一六三三二號函專案復財政部台北市國稅局略以「關於天慶育
樂股份有限公司二度辦理減資，以現金收回該公司利用出售土地增益轉列之資金公司
增資而無償配發之股票應如何課稅乙案，請參照本部八十四年三月二十二日台財稅第
000000000號函釋規定辦理。」在案，是以再審被告依財政部台財稅第八四
一六一一四四六號函辦理，並無不合。至再審原告主張信賴天慶公司於資本公積轉增
資配發之股票背面註記「本股票係以資本公積轉增資發行依規定免予計入當年度所得
課徵所得稅」情事，惟其係適用於增資之情形，本件核課年度係屬減資年度，與股票
背面註記之情形無關，不得據以援引。另原處分未對天慶公司踐行所得稅法第一百十
一條第二項規定之法定程序，已屬行政過失乙節，核屬另案問題，非屬本件審究之範
疇。再審原告未辦理八十二年度綜合所得稅結算申報，惟當年度自天慶公司取得營利
所得二、五三五、○○○元，與薪資、利息所得合計全年度綜合所得總額為二、七○
四、一四六元，已超過當年度所定免稅額及標準扣除額之合計數，漏繳所得稅額四八
九、三三二元，是再審被告依所得稅法第一百十條第二項規定，處罰鍰四八三、六○
○元，並無不合。綜上論述：原處分及所為復查、訴願、再訴願決定及高等行政法院
、最高行政法院之判決並無違誤，請將再審原告之訴駁回等語。
按行政訴訟當事人對本院之確定判決提起再審之訴，必須具有行政訴訟法第二百七十
三條第一項、第二項所列情形之一者，始得為之。行政訴訟法第二百七十三條第一項
第一款所定「適用法規顯有錯誤者」，係指原判決所適用之法規與該案應適用之現行
法規相違背或與解釋、判例有所牴觸者而言。至於法律上見解之歧異，再審原告對之
縱有爭執，要難謂為適用法規顯有錯誤，而據為再審之理由。原判決以：依原處分卷
附天慶公司八十及八十一年度營利事業所得稅核定通知書，暨八十二及八十三年度營
利事業所得稅結算申報書等影本，天慶公司於上開年度之營業收入均申報為零元，顯
見該公司無經營其登記事項之營業事實，並年年處於虧損情形；又天慶公司將其八十
一年度出售土地增益轉列資本公積，旋於八十二年五月間增資、減資，復於八十二年
十一月間再增資，八十三年三月間再減資，並於八十三年九月間向臺北市政府建設局
申請註銷公司登記，惟其減資金額超過增資金額，顯係利用增、減資方式將出售土地
增益分配予股東以規避稅負，依實質課稅原則，天慶公司顯係利用現金收回資本公積
轉增資配發股票及清算方式，將其出售土地增益分配予各股東，即非屬股票轉讓性質
，自無財政部六十九年五月八日台財稅第三三六九四號函、八十一年五月二十九日台
財稅第八一○一四○○一一號函、八十三年八月三十一日台財稅第八三一六○七六六
一號函及七十七年十月二十九日台財稅第七七○六六五一四○號函發布之「證券交易
所得課徵所得稅注意事項」第四節第十六條規定之適用，亦與財政部賦稅署八十八年
一月六日台稅一發第八八一八九四三三五號函意旨無違，應無稅捐稽徵法第一條之一
規定之適用。至再審原告所舉本院八十六年度判字第一○二號判決，係就公司負責人
於公司辦理清算時，就現金收回應辦理扣繳稅款所為之判決，與本件案情有別，且該
判決並非判例，無拘束本件審理之效力。再審原告主張本件應由扣繳義務人天慶公司
於增資分派股票時依法補扣繳，填發扣繳憑單予各股東據以申報繳納所得稅，再審被
告未對天慶公司踐行所得稅法第一百十一條第二項規定之法定程序，已屬行政過失乙
節，核屬另案問題，非屬本件審究之範疇。又所得稅法規定扣繳義務人扣繳稅款之義
務，目的在保障所得稅之稅收，納稅義務人於繳納稅款時，得憑扣繳憑單抵繳，如無
扣繳，尚無抵繳可言，故扣繳義務人未予扣繳，並不影響納稅義務人應繳納稅捐之義
務，且扣繳憑單為抵繳稅款之書據，非申報所得之唯一憑證，再審原告既有系爭營利
所得，即應依所得稅法第七十一條規定辦理結算申報，尚不得執扣繳義務人未盡扣繳
義務而解免其申報之責，況依天慶公司八十二年四月十日股東常會議事錄及八十二年
四月二十一日股東臨時會議事錄之記載，其討論增資、減資之出席股東人數均為七十
人，而該公司全體股東即為七十人，則再審原告既為該公司股東之一，當知天慶公司
增資、減資之情形，是其主張信賴天慶公司於資本公積轉增資配發之股票背面所為之
註記，未有任何過失云云，核無足採，本件再審原告應申報而未申報系爭營利所得，
難謂無過失，依司法院釋字第二七五號解釋，仍應予以處罰。是再審被告以再審原告
八十二年度取得之營利所得二、五三五、○○○元，併課其八十二年度綜合所得稅，
並以上訴人漏報薪資、利息所得，計逃漏所得稅額四八九、三三二元，核定補徵應納
稅額四八九、三三二元，並處罰鍰四八三、六○○元，洵屬有據，乃駁回再審原告前
訴訟程序之訴。經核原判決所適用之法規，並無與該案應適用之現行法規相違背，或
與解釋、判例有所牴觸，自難謂原判決有適用法規顯有錯誤情事。再審原告以原判決
有適用法規顯有錯誤之事由，提起再審之訴，主張詳如事實欄所載。經查再審原告所
述各節，無非一再述說其在前程序起訴狀所述實體法律關係之理由，所指系爭所得依
財政部六十九年五月八日台財稅第三三六九四號、八十一年五月二十九日台財稅第八
一○一四○○一一號函之解釋及「證券交易所得課徵所得稅注意事項」規定，應屬「
證券交易所得」而不應認定為「營利所得」，本件並無財政部八十四年三月二十二日
台財稅第000000000號函釋之適用乙節，業據原判決論駁甚詳，並無違反信
賴與誠實信用原則之可言，再審原告仍執陳詞再為爭執，核屬其一己對法律見解之歧
異，要難謂為原判決適用法規顯有錯誤。次查再審被告係依天慶公司八十二及八十三
年度減資收回股票金額及八十三年度清算所得分配剩餘財產金額，分別歸課再審原告
各該年度營利所得，已如前述，再審原告主張天慶公司第一次及第二次利用資本公積
轉增資分配股票予股東之日期，分別為八十二年五月十四日與八十二年十一月五日，
其分派年度均屬八十二年度云云，殊無足採。又查再審原告有系爭所得，即應依法辦
理結算申報，其既漏未申報，難謂無過失，依司法院釋字第二七五號解釋，仍應予以
處罰，所訴係依股票背面所為之註記以為免辦申報繳稅，其沒有任何過失云云，亦無
可採。綜上所述，再審原告提起本件再審之訴，顯無理由，應予駁回。
據上論結，本件再審之訴為無理由，爰依行政訴訟法第二百七十八條第二項、第九十
八條第三項前段，判決如主文。
中    華    民    國    九十二      年      八        月    二十八      日
                    最 高 行 政 法 院  第 四 庭
                                審 判 長 法  官      廖  政  雄
                                         法  官      趙  永  康
                                         法  官      林  清  祥
                                         法  官      鍾  耀  光
                                         法  官      姜  仁  脩
右  正  本  證  明  與  原  本  無  異
                                         法院書記官  張  雅  琴
中    華    民    國    九十二      年      八        月    二十八      日


司法院資訊處製作；財團法人民間司法改革基金會備份。
